【裁判字號】    99,台上,4936
【裁判日期】    990805
【裁判案由】    貪污
【裁判全文】
最高法院刑事判決            九十九年度台上字第四九三六號
上  訴  人  台灣高等法院高雄分院檢察署檢察官
被      告  甲○○
            乙○○
上列上訴人因被告等貪污案件，不服台灣高等法院高雄分院中華
民國九十九年四月二十九日第二審更審判決（九十八年度重上更
(一)字第一五０號，起訴案號：台灣高雄地方法院檢察署九十二年
度偵字第二二五九四號、九十四年度偵字第二五０九號），提起
上訴，本院判決如下：
    主  文
原判決撤銷，發回台灣高等法院高雄分院。
    理  由
本件原判決以公訴意旨略以：被告甲○○、乙○○分別擔任高雄
市政府工務局違章建築處理大隊（下稱違建處理大隊）第二組組
長、技工，為依據法令從事公務之人員。朱榮俊、吳水生則分別
為設於高雄市○○區○○街十三號「順祿企業行」、三民區○○
街四號「仁豐營造工程有限公司」（下稱仁豐公司）之負責人。
緣高雄市政府為配合高雄市二號運河於民國九十二年三月九日全
線通水，及同年三月中旬高雄市議會開議，展現市政建設成果，
於九十二年一、二月間，就被佔用公有土地部分，由高雄市政府
工務局（下稱工務局）於同年二月十日，召開違建效能處理提昇
專案小組第五次會議，局長林欽榮（經不起訴處分）指示交辦決
議，由違建處理大隊發包委外雇工租械執行拆除二號運河被佔用
公有土地及河道上包含玉皇宮、南聖殿、二座土地公廟等四座廟
宇。甲○○乃分別於九十二年二月十九日、二十五日簽報，採用
「限制性招標」之方式，辦理「高雄市拆除二號運河河道上方及
兩側綠帶違建拆除暨廢棄物清運勞務工程」（下稱本工程）。於
九十二年二月二十七日經議價程序得標之「鈺祥工程行」，因故
放棄得標，乃於同年三月三日，改由朱榮俊借用仁豐公司名義以
新台幣（下同）二百二十一萬二千三百十元（按應係二百二十一
萬二千三百五十元），再經議價程序得標，並與違建處理大隊訂
立「拆除二號運河河道上方及兩側綠帶違建物暨廢棄物清運勞務
工程合約」（下稱本合約書）。依本合約書之約定，施工期限係
自九十二年三月四日起，至同年月六日止，共計三天，應將橋面
二座混凝土造及鋼骨混凝土造四百二十立方公尺、鐵皮屋棚架二
座三百七十六平方公尺、加強磚造及附屬設施十五平方公尺、神
像座ＲＣ造三十五平方公尺、鋼鐵造六角形金爐六座、貨櫃屋二
座、安全圍籬一百八十公尺、廢棄物等項目，執行拆除及清運。
惟因依民間習俗，遇有福德正神及媽祖聖誕之特殊原因，工務局
下水道工程處隊長蘇進來於九十二年三月四日，與南聖殿主任委
員協議，就南聖殿放置在二號運河旁之銅製、陶製馬神像、馬伕
像及馬亭共一對，延至九十二年五月一日，由南聖殿自行拆除；
又於九十二年三月六日，同意高雄市○○區○○路與河南路口附
近福德祠，延至同年月十三日拆除，而無法在本合約書完工期限
內全數拆除完畢。朱榮俊就原設計長度為一百八十公尺之安全圍
籬，只施作三十公尺，拆除後之廢棄物亦未依廢棄物清理法規定
清除、處理，更未備有廢棄物產生源及處理地點之證明文件。詎
甲○○、乙○○二人明知其情，竟為圖利朱榮俊安全圍籬施作費
用十二萬元及廢棄物清運費用七十萬七千三百二十元，竟違反廢
棄物清理法及採購人員倫理準則第四、五條及第七條第三款、第
六款採購人員應依據法令，本於良知，公正執行職務，不為及不
受任何請託或關說；採購人員辦理採購應努力發現真實，對機關
及廠商之權利均應注意維護；對機關及廠商有利及不利之情形均
應仔細查察，務求認事用法允妥，以昭公信；採購人員不得有「
不依法令規定辦理採購」、「未公正辦理採購」之行為等規定，
由甲○○於九十二年三月七日簽陳，「南聖殿前面橋樑及開平里
活動中心平台．．．廟方小動作不斷．．．雖於三天內達成拆除
工作，但廢棄物清運方面，預定三月七日清除完畢。」乙○○於
九十二年三月十三日簽陳，「本案業經承包商於九十二年三月四
日至七日依合約之規定執行完畢」，據以主導定於九十二年三月
十四日下午，辦理本工程竣工驗收事宜。朱榮俊隨即於同年月十
七日，以仁豐公司名義行文違建處理大隊，申報竣工及請求驗收
付款。經違建處理大隊第三組會知第二組，甲○○竟表示「拆除
工程建築物及廢棄物確已完成，本組將依規定辦理相關書面資料
後報請竣工驗收事宜」。甲○○發現乙○○在（高雄市政府工務
局違章建築處理大隊）「結算明細表」項次四、七未施作部分及
項次九、十、十一、十二不合理部分之款項，共計四十九萬七千
四百九十元，予以扣除，竟私自以電腦重新登打（本合約書）「
單價明細表」，在總工程款不變之情況下，將項次四、七、九、
十之單價降低，抽換本合約書「單價明細表」，並指示乙○○依
據變更後之「單價明細表」項次四「神像座ＲＣ造」二萬八千零
七十元全數扣除後，在「工程資料卡」、「結算驗收證明書」、
「工程晴雨紀錄表」、「發包工程竣工計價單」、「結算明細表
」、「拆除進度報告表」等，均不實登載係於九十二年三月十四
日百分之百完工，並簽擬「准予驗收」。惟經違建處理大隊會計
陳美雅以欠缺廢棄物清除證明及南聖殿二座ＲＣ造神像、平台未
拆除為由，予以退回。甲○○、乙○○明知朱榮俊已將拆除後廢
棄物任意傾倒他處，為使朱榮俊順利取得廢棄物清除證明，以因
應會計查核，遂要求朱榮俊以仁豐公司名義向高雄市政府環境保
護局，申請廢棄物進入南星計劃區傾倒，而在「廢棄物進場運送
聯單」上，就廢棄物來源、種類、車號及運送時間，虛偽登載自
九十二年三月二十一日至四月八日，計六十車次進場傾倒，再交
由乙○○加蓋監工印章，充作廢棄物清除證明，並提出用以驗收
而行使之，足以生損害於公眾及主管機關管理廢棄物清除處理之
正確性。另通知朱榮俊於九十二年四月二十八日，前往拆除南聖
殿前兩座ＲＣ造神像及平台，並於九十二年四月二十八日簽陳，
登載南聖殿前牌坊及附屬設備「前經廟方切結於媽祖聖誕後五月
二日願自行拆除，後經本局水工處電話通知廟方同意於四月二十
八日由本大隊執行拆除上次尚未拆除部分。」甲○○又分別於九
十二年五月二十一日、二十三日簽准驗收本工程，並在「工期明
細表」項Ａ及Ｂ分別登載展延二天及奉准停工五十一天，據此製
作相關驗收紀錄。於九十二年六月三十日，本工程之工程款二百
二十一萬二千三百五十元，轉帳存入仁豐公司於高雄銀行文化中
心分行所設帳戶。經吳水生扣除稅金後，於九十二年七月一日，
將二百十一萬元匯入朱榮俊於高雄市第三信用合作社鼓山分社所
設帳戶，朱榮俊因此獲得上開圍籬施作及廢棄物清除費用之不法
利益，因認甲○○、乙○○涉有貪污治罪條例第六條第一項之圖
利及刑法第二百十六條、第二百十三條之行使登載不實公文書罪
嫌等情。經審理結果，認為不能證明甲○○、乙○○犯罪，因而
撤銷第一審關於甲○○、乙○○部分之科刑判決，改判諭知甲○
○、乙○○均無罪，固非無見。
惟查：(一)審理事實之法院，對於卷內被告有利及不利之證據，應
一律注意，詳為調查，綜合全案證據資料，本於經驗法則以定其
取捨，並將取捨證據及得心證之理由，於判決內詳為說明。故證
據雖已調查，而尚有其他部分並未調查，仍難遽為被告有利或不
利之認定。又證據之證明力，由法院本於確信自由判斷，但不得
違背經驗法則及論理法則，刑事訴訟法第一百五十五條第一項定
有明文。所謂經驗法則，係指吾人基於日常生活經驗所得之定則
，並非個人主觀上之推測。本件乙○○於九十二年十月三十日法
務部調查局高雄市調查處調查員詢問（下稱警詢）時供述：卷附
「高雄市政府工務局違章建築處理大隊結算明細表」（見證據卷
第一一一頁，下稱「結算明細表」）之契約數量與金額，並不實
在。伊原本依據本合約書「高雄市政府工務局違章建築處理大隊
單價明細表」（見證據卷第六三頁，下稱「單價明細表」）填寫
（「結算明細表」），並要將未拆除之「神像座ＲＣ造」及部分
未施作之「安全圍籬」等施工項目扣除，預計扣款四十九萬七千
四百九十元。甲○○知道後，就抽換本合約書「單價明細表」，
將伊欲扣除之「神像座ＲＣ造」及「安全圍籬」等施工項目之單
價降低，但總工程款不變。伊在填寫「結算明細表」時，發現數
量、金額有異，曾向甲○○提出，經甲○○指示按照「新」「單
價明細表」填寫「結算明細表」（見九十二年度偵字第二二五九
四號卷一「下稱偵查卷」第二三八、二三九頁）；於同日檢察官
訊問時供稱：第一次簽報請款遭會計退回後，甲○○為了下次請
款，要伊更改「工程晴雨結算表」。另外，伊原本依據本合約書
「單價明細表」填寫「結算明細表」，因牽涉扣除「神像座ＲＣ
造」及「安全圍籬」等施工項目之費用，甲○○即更換本合約書
「單價明細表」，將「神像座ＲＣ造」及「安全圍籬」之單價降
低，所以伊在填寫「明細表」（按應係「結算明細表」）時，發
現金額有異，曾向甲○○提出質疑，但甲○○指示伊按照「新」
「明細表」（按應係「單價明細表」）填寫即可等語（見偵查卷
第三七二、三七三頁）。又甲○○於九十二年十月三十日警詢時
供稱：卷附「結算明細表」之數量與金額，有部分不實在。乙○
○打算於九十二年三月十三日簽報本工程第一次驗收，去現場實
地勘驗，發現未拆除「神像座ＲＣ造」及未施作「安全圍籬」等
施工項目，簽請扣款四十九萬七千四百九十元，伊認為拖延拆除
原因在違建處理大隊，乃指示乙○○等到本工程全部完工再一次
辦理。至於本合約書（新）「單價明細表」，伊印象中是有些項
目單價過高，並不合理，伊因此才重新予以調整。伊要求乙○○
依照（新）「單價明細表」來填寫（「結算明細表」）。伊確實
有叫乙○○去向（鈺祥工程行負責人）陳榮輝（按應係朱榮俊之
誤）拿本合約書回來修改「單價明細表」。至於修改其中哪部分
，伊已忘記（見偵查卷第二九二至二九四頁）；於同年月三十一
日檢察官訊問時供稱：伊曾因本合約書（「單價明細表」）有些
項目單價過高，叫乙○○去向朱榮俊拿回本合約書欲予更改（「
單價明細表」）。伊於九十二年十月三十日警詢時之供述實在，
伊有看過調查筆錄等語（見偵查卷第三八三頁）。再朱榮俊於檢
察官訊問時供述：（問：「單價明細表」為何被變更？）是乙○
○來跟伊拿本合約書回去更改「單價明細表」，並要伊補蓋仁豐
公司之印章，伊認為總工程款並未變動，就同意蓋章（見偵查卷
第三七六頁）；於第一審證述：「單價明細表」是他們更改之後
，由伊配合蓋章，伊有拿仁豐公司之印章給乙○○等語（見第一
審卷第六一０頁）。上述甲○○、乙○○、朱榮俊之供述或證述
，大致相符，似已坦承為減少未拆除「神像座ＲＣ造」及未施作
「安全圍籬」等施工項目之扣款，乃擅自變更（本合約）「單價
明細表」關於「神像座ＲＣ造」及「安全圍籬」之單價，難認不
屬不利於甲○○、乙○○之證據。至於證人即違建處理大隊三組
職員李丁進於上訴審雖證稱：伊負責製作本合約書，因得標廠商
（按指仁豐公司）所提出卷附「高雄市政府工務局違章建築處理
大隊投標單明細表」（見證據卷第四０頁），並未記載各項目之
單價，而機關首長所製作本工程「預估底價表」之底價為二百三
十四萬元，廠商得標價格為二百二十一萬二千三百五十元，伊乃
依「採購契約要項」第三十條之規定，照「預估底價表」所記載
各項目之單價，按比例調整，以電腦打字製成本合約書之「單價
明細表」。後來會計單位發現「單價明細表」之「勞工安全衛生
管理費」、「工程綜合保險費」之「單價」金額各為九千四百三
十元，與「總價」記載金額各為九千四百五十元（按數量均為「
一」），有所不同，會計單位通知伊修正，伊就請乙○○聯絡廠
商拿回去修正等語（見上訴審卷第一０三、一０四頁）。但李丁
進所證以電腦打字重新調整、製作「單價明細表」之情，與甲○
○、乙○○、朱榮俊所稱擅自變更「單價明細表」一節，在時間
上本可有先後之分，所指變動內容顯然不同，是否係指向同一件
事，有待釐清。又參酌卷附甲○○與朱榮俊於九十二年四月八日
、九日，分別持用門號0000000000、0000000
000行動電話為通話之通訊監察錄音譯文（見證據卷第一五一
至一五三頁）顯示，甲○○、朱榮俊在九十二年四月八日、九日
，仍在討論如何補蓋印章之事，而李丁進所指為完成本合約書而
以電腦打字製作「單價明細表」，並將其中項目單價九千四百三
十元部分，更改為九千四百五十元，通常係在違建處理大隊與仁
豐公司於九十二年三月三日（見偵查卷一第六九頁）簽訂本合約
之後不久所為，是否可佐證甲○○、乙○○、朱榮俊所指與李丁
進所稱上情，應屬不相干之二事，亦待辨明。原審未能就上述不
利於甲○○、乙○○之事證，詳為調查、審酌，亦未進一步明
其取捨上述甲○○、乙○○、朱榮俊之供述或證述之理由，僅簡
略說明李丁進身為公務員，如有偽造或變造「單價明細表」行為
，應負刑事責任，且其亦無故為不實陳述，致受刑事追訴之理等
語，遽為採取李丁進所證上情，因認不能證明甲○○、乙○○有
公訴意旨所指變造「單價明細表」等情（見原判決第一一、一二
頁），難謂適法。(二)無證據能力、未經合法調查之證據，不得作
為判斷之依據，刑事訴訟法第一百五十五條第二項，定有明文。
原判決理由已說明朱榮俊於警詢時有關甲○○、乙○○之陳述，
雖與審判中不符，但不具有較可信之特別情況，不合刑事訴訟法
第一百五十九條之二之規定，不得作為證據等語（見原判決第一
、二頁），亦即認為朱榮俊於警詢中有關甲○○、乙○○之陳述
，並無證據能力。但原判決理由卻援引朱榮俊於九十二年十月三
十日於警詢中之陳述，作為判斷甲○○、乙○○有無被訴圖利仁
豐公司犯罪事實之證據（見原判決第一三頁），又未說明所憑依
據，難認於法無違。以上，或係檢察官上訴意旨所指摘，或為本
院得依職權調查之事項，應認原判決有撤銷發回更審之原因。
據上論結，應依刑事訴訟法第三百九十七條、第四百零一條，判
決如主文。
中    華    民    國  九十九  年    八    月    五    日
                      最高法院刑事第十二庭
                          審判長法官  黃  一  鑫
                                法官  張  春  福
                                法官  李  錦  樑
                                法官  陳  國  文
                                法官  林  茂  雄
本件正本證明與原本無異
                                      書  記  官
中    華    民    國  九十九  年    八    月   十一   日
                                                      K

司法院資訊處製作；財團法人民間司法改革基金會備份。
